【裁判字號】    92,訴緝,45
【裁判日期】    921126
【裁判案由】    偽造文書等
【裁判全文】
臺灣彰化地方法院刑事判決                          九十二年度訴緝字第四五號
    公  訴  人  臺灣彰化地方法院檢察署檢察官
    被      告  丙○○
    選任辯護人  張良銘律師
右列被告因偽造文書等案件，經檢察官提起公訴（八十九年度偵字第七六一０號），
本院判決如左：
  主  文
丙○○無罪。
  理  由
一、公訴意旨略以：被告丙○○係設於雲林縣斗六市○○路五０號上隱興業有限公司
    （下稱上隱公司）之總經理，乙○○則係設於彰化縣埤頭鄉○○路六二五之七號
    帛冠企業有限公司（下稱帛冠公司）之負責人。緣二家公司均為從事染布事業，
    且廠址均設於彰化縣埤頭鄉○○路○段七六號，被告丙○○乃與乙○○認識，詎
    被告丙○○竟意圖為自己不法之所有，於民國八十九年四月底，明知上隱公司已
    周轉不靈，無法發出員工薪水，仍向乙○○佯稱上隱公司經營狀況甚佳，若乙○○出資新台幣（下同）二百萬元，並將帛冠公司與其上隱公司合併，由乙○○任
    副總經理，負責公司技術面，由被告丙○○任總經理，負責財務管理，則將有極
    高之獲利等情，致乙○○陷於錯誤，不疑有他，將帛冠公司之印鑑章、負責人印
    章、公司應收帳款、應付帳款（支票）、帳冊等公司資料均交付予被告丙○○，
    以利辦理公司合併，並於八十九年四月二十九日，自乙○○所有之高雄區中小企
    業銀行楠梓分行00000000000000號帳戶匯款一百七十二萬元，並
    加上自己現金二十八萬元予被告丙○○。詎被告丙○○於收受上開股金後並未依
    約辦妥公司合併事宜，甚至於八十九年五月二十四日，將置於被告丙○○持有下
    之乙○○所有之脫水機、鍋爐等，擅自以四十一萬元之價格，出賣予明和撚紗工
    廠，將所得款項侵占入己。被告丙○○復明知其與乙○○約定，自八十九年五月
    一日起，對外均以上隱公司之名義交易，不得再以帛冠公司之名義對外營業，詎
    其於八十九年五、六月間，受設於桃園縣龜山鄉○○村○○○街十五號元良工業
    股份有限公司（下稱元良公司）委託代工染色時，竟仍基於概括之犯意，使不知
    情之會計人員偽蓋帛冠公司統一發票專用章於統一發票上，連續偽造統一發票，
    並由會計人員寄送至元良公司交付行使，而連續行使偽造之私文書，足以生損害
    於帛冠公司。案經被害人乙○○訴請台灣彰化地方法院檢察署偵辦後，認被告丙○○涉犯刑法第三百三十九條第一項詐欺取財、第二百十六條、二百十條之行使
    偽造私文書及第三百三十五條第一項侵占等罪嫌云云。
二、按犯罪事實應依證據認定之，無證據不得推定其犯罪事實，又不能證明被告犯罪
    者，應諭知無罪之判決，此於刑事訴訟法第一百五十四條第二項及同法第三百零
    一條第一項分別定有明文。又按告訴人之告訴，係以使被告受刑事訴追為目的，
    是其陳述是否與事實相符，仍應調查其他證據以資審認，最高法院五十二年台上
    字第一三００號判例足資參照。
三、公訴人認被告涉有上揭犯嫌，係以該事實：(1)業據證人甲○○、上隱公司廠長丁○○等於偵查中證述明確，證人丁○○並證稱上隱公司於合併前週轉金已不夠支
    應，發不出公司薪水，並參之被告事後以帛冠公司公司名義對外開立發票，且將
    帛冠公司機器設備販賣，其有詐欺之故意應可認定。(2)證人甲○○證稱八十九年
    五月一日合併後，對外名稱均以上隱公司名義等語，未授權被告以帛冠公司名義
    開具統一發票，然被告於八十九年六、七月間，擅以帛冠公司名義開具發票予元
    良公司。(3)上隱公司與帛冠公司未完成合併，帛冠公司資產尚未歸屬上隱公司所
    有，被告僅取得帛冠公司資產之持有，其竟於八十九年五月二十四日，以自己名
    義將帛冠公司所有之脫水機、鍋爐出售予明和撚紗工廠，其有侵占之犯行亦可認
    定等為其主要論據。然經訊之被告丙○○，堅詞否認有何前揭詐欺、行使偽造私
    文書及侵占之犯行，辯稱：伊係上隱公司之總經理，設立後向帛冠公司分租廠房
    ，上隱公司因無化驗染色之設備，想使用帛冠公司之設備，剛開始是帛冠公司先
    找伊談合併之事，因帛冠公司已經營不良，雙方談二十多天後，於八十九年四月
    中旬，帛冠公司有一百多萬元之支票需要支付，如不合併，就會跳票，而當時上
    隱公司並無資金問題（上隱公司是因嗣後送出之貨出問題，加工款被扣，至八十
    九年七月間始無法支付貨款，八月份開始未能支付員工薪資，於八月底停工），
    雙方當時才決定合併，合併時決定告訴人乙○○、股東甲○○各出資二百五十萬
    元，然於合併當時過於樂觀，對於帛冠公司之財務沒有弄清楚，估計帛冠公司應
    收帳款與應付帳款差距過大，且於合併後，帛冠公司又簽發一百多萬元之支票；
    又於合併後，為限制告訴人繼續簽發支票，因而要求將帛冠公司印鑑章給伊保管
    ，另帳冊、帳款是帛冠公司會計交予伊，統一發票章則是因合併當時言明二家公
    司繼續存在，發票均可使用，而在八十九年四月底交付；至其出售帛冠公司脫水
    機、鍋爐之因，係戊○○問伊是否將多餘之鍋爐設備、脫水機出售，而當時告訴
    人沒有意見，所以就將之出售，所得款項作為公司週轉之用等語。
四、經查：（一）按刑法第三百三十九條第一項之詐欺罪，必須行為人自始基於不法
    所有之意圖，以詐術使人交付財物，始能構成，所謂以詐術使人交付，必須被詐
    欺人因其詐術而陷於錯誤，若其所用方法，不能認為詐術，亦不致使人陷於錯誤
    ，即不構成該罪，最高法院四十六年臺上字第二六０號著有判例。查被告丙○○
    係設於雲林縣斗六市○○路五０號上隱公司之總經理，告訴人乙○○則係設於彰
    化縣埤頭鄉○○路六二五之七號帛冠公司之負責人，二家公司均從事染布事業，
    且廠址均設於彰化縣埤頭鄉○○路○段七六號等情，有經濟部中部辦公室所函送
    之公司登記資料可查，並據被告供承在卷；又二家公司確曾於八十九年四月間協
    議合併，嗣告訴人並於八十九年四月二十九日自其所有之高雄區中小企業銀行楠
    梓分行00000000000000號帳戶，匯款一百七十二萬元，另交付現
    金二十八萬元共二百萬元予上隱公司，且將帛冠公司之印鑑章、負責人印章、公
    司應收帳款、應付帳款、帳冊及統一發票專用章交付予被告丙○○，惟其後二家
    公司並未辦理合併，上隱公司並於八十九年八月底停工等情，亦為被告所不否認
    ，復有高雄區中小企業銀行楠梓分行00000000000000號帳戶存摺
    影本、匯款申請書等附卷可稽。按證人甲○○（帛冠公司成立後始加入成為股東
    ，然公司登記資料並未為變更登記）於偵查中曾證稱：「在八十九年四月初，我
    們帛冠公司發生週轉困難，有召開股東會要增資，但股東不願增資，股東會有授
    權我與告訴人處理帛冠的事情，這時上隱公司丙○○來找我說如我們結束帛冠公
    司，他們業務會發生問題，因他們上隱公司沒有化驗室，都用我們帛冠的化驗室
    ，丙○○就來與我談，願提供優厚條件與他們合併，然後再增資，談了三次就談
    成合併計劃。」、「我與告訴人在帛冠股份保留，合併到上隱公司，．．．帛冠
    所有廠房、機械設備、業務、人員及所有訂單，都由上隱概括承受，自五月一日
    合併後，對外名稱均以上隱名義。」等語（見八十九年十一月二十八日訊問筆錄
    ），嗣於本院九十一年十二月十日調查中，亦到庭證稱合併案係被告丙○○提議
    等語，另證人即原上隱公司廠長丁○○於前揭時日之偵查中亦證稱合併情形與甲○○所述相同等語，可信上隱公司與帛冠公司之合併案，乃由被告所提議；惟被
    告丙○○曾於二家公司合併前之八十九年四月十三日、同年四月十五日各匯一百
    二十萬元及七十八萬元至帛冠公司設於台灣中小企業銀行北斗分行帳號0000
    0000000號支票存款帳戶，使帛冠公司陸續到期之支票得以兌領，上情有
    台灣中小企業銀行北斗分行帳號00000000000號支票存款帳戶對帳單
    及前開銀行九十二年十月三十一日出具之函等附卷可佐，則被告辯稱合併前帛冠
    公司已經營不良，且於八十九年四月中旬，有一百多萬元之支票需行支付等語應
    非虛妄，又參之證人即帛冠公司股東陳卿陽於本院審理中證稱，伊擔任帛冠公司
    生產課長，於八十九年四月十二日即退股，於離開帛冠公司前，公司經營情況不
    佳，已有二個月未領薪資，外面亦積欠貨款等語，是帛冠公司於合併前經營已有
    隱憂，二家公司顯然互有所需方協議合併，準此，雙方提議合併之初，被告有無
    施用詐術固誠難認定，而告訴人有無因而陷於錯誤而匯入資金，亦屬不明。至證
    人丁○○於偵查中雖曾證稱上隱公司於合併前週轉金已然不足，無法發出自己公
    司薪水等語，然從前述，被告於合併前尚有能力匯款一百九十八萬元至帛冠公司
    支票存款帳戶，顯非無能力支應公司所需，則徒憑證人丁○○之證詞，能否認定
    被告主觀上具不法所有之意圖，亦嫌不足。（二）查上隱公司於八十九年五、六
    月間，受元良公司委託代工染色，嗣後並以帛冠公司名義，開具統一發票予元良
    公司，固據證人元良公司副理李貴榮於偵查中證述無誤，且有統一發票五紙、營
    業人銷貨退回或折讓證明單二紙等在卷足憑，而證人甲○○於前開偵查中亦證述
    自八十九年五月一日合併後，對外名稱均以上隱公司名義等語，惟查，被告與告
    訴人協議合併後，告訴人曾將帛冠公司之統一發票專用章交付予被告，另參考偵
    查卷附之彰化縣稅捐稽徵處北斗分處九十年五月十八日所函送之帛冠公司八十九
    年五至六月份統一發票明細，帛冠公司所申領使用之統一發票字軌為「ＡＴ」，
    發票前六位號碼為「０２８９７４」，對照被告開具予元良公司之統一發票，其
    字軌及前六位發票號碼均與帛冠公司申領之統一發票相同，顯然被告開具予元良
    公司之統一發票，乃屬帛冠公司所有，換言之，告訴人所交付者，除統一發票專
    用章外，尚有帛冠公司之空白統一發票。按告訴人交付帛冠公司相關印鑑資料之
    目的，若僅為辦理帛冠公司之合併及解散相關事宜，其何需另為交付帛冠公司統
    一發票專用章，雖告訴人於偵查中另為解釋，交付統一發票專用章乃為委託被告
    代為申報帛冠公司八十九年三、四月份之營業稅所用云云，然告訴人同時卻另曾
    交付帛冠公司空白統一發票，則若非告訴人於合併當時曾事先同意被告使用帛冠
    公司之統一發票外，顯無其他合理之解釋，蓋若如告訴人所稱未曾同意被告開具
    帛冠公司之統一發票，其交付帛冠公司統一發票專用章及空白發票，豈非多此一
    舉，是被告以帛冠公司名義，開具統一發票予元良公司之行徑，依現有卷證，顯
    無從憑認已該當於偽造私文書之犯行。（三）又查，被告固曾於八十九年五月二
    十四日，以自己名義將原屬帛冠公司所有之脫水機、鍋爐出售予明和撚紗工廠，
    有讓渡書一紙可按，然據證人戊○○於本院審理中證稱，其曾至被告與告訴人廠
    址所在看見有二組脫水機及鍋爐，事後曾問被告願否出售，之後即介紹明和撚紗
    工廠於八十九年五月下旬向被告購買脫水機及鍋爐，又伊在出售前有問過告訴人
    ，告訴人再要伊去問被告，告訴人知道本件讓渡之內容等語，另徵諸證人陳卿陽
    於本院審理中亦證稱，伊在離開帛冠公司前，帛冠公司有一組脫水機及鍋爐，曾
    聽告訴人稱不適用，要賣掉等語，可知被告出售前揭脫水機及鍋爐之事，告訴人
    事前應即知情且同意出售，而從證人甲○○於前開偵查中之證詞，帛冠公司股東
    會曾授權告訴人處理帛冠公司之營業及設備，是被告縱於二家公司完成合併前處
    分原屬帛冠公司所有之機器設備，亦難認有何違法之處，況被告處分後所得之款
    項，據其供稱均用於合併後之公司營運，而本件復無相關之證據足資證明被告曾
    將前開款項私行挪用於與合併公司無關之事項，是其所為，亦無足認已合於侵占
    罪之要件。從而，綜合上情，本件告訴人之指訴既容有存疑，而公訴人起訴之論
    據及本院調查所得，均缺乏積極之證據足以認定被告有何公訴意旨所指之犯行，
    不能證明被告犯罪，自應為被告無罪之諭知。
據上論斷，應依刑事訴訟法第三百零一條第一項，判決如主文。
本案經檢察官賴志盛到庭執行職務。
中      華      民      國      九十二    年    十一月    二十六    日
                                臺灣彰化地方法院刑事第二庭
                                    審判長法      官  石  馨  文
                                          法      官  郭  麗  萍
                                          法      官  王  義  閔
右正本證明與原本無異。
如不服本判決，應於判決送達後十日內，向本院提出上訴狀( 須附繕本 )。
告訴人或被害人對於判決如有不服具備理由請求檢察官上訴者，其上訴期間之計算係
以檢察官收受判決正本之日期為準。
                                      法院書記官  詹  國  立
中      華      民      國      九十二    年    十二    月      一      日


司法院資訊處製作；財團法人民間司法改革基金會備份。
